【裁判字號】    99,台上,7869
【裁判日期】    991216
【裁判案由】    貪污
【裁判全文】
最高法院刑事判決            九十九年度台上字第七八六九號
上  訴  人  台灣高等法院檢察署檢察官
被      告  劉育東
選任辯護人  陳永昌律師
            羅秉成律師
            葉建廷律師
上列上訴人因被告貪污案件，不服台灣高等法院中華民國九十九
年七月六日第二審判決（九十九年度上訴字第三○號，起訴案號
：台灣新竹地方法院檢察署九十六年度偵字第二七○七號），提
起上訴，本院判決如下：
    主  文
原判決撤銷，發回台灣高等法院。
    理  由
本件原判決以公訴意旨略稱：科學工業園區管理局（下稱科管局
）為在新竹科學工業園區台灣飛利浦股份有限公司大鵬廠區推動
設置「ＳＯＣ（系統單晶片）」設計服務專區，及配合國立交通
大學（下稱交通大學）在大鵬廠區成立「矽導竹科研發中心」，
乃依政府採購法第四十條第一項及同法施行細則第四十二條第一
項第五款規定，將大鵬廠區之分期分區發展規劃、廠區內現有室
內空間及機電設施改裝利用方式之評估、廠房改裝或整建工程之
設計及工程發包與施工監造等事宜，委託交通大學代辦。雙方並
於民國九十二年七月間訂立「科學工業園區管理局委託國立交通
大學代辦大鵬廠房改裝工程之評估規劃設計及工程發包監造等採
購工作案」協議書，並約定交通大學如認有委託廠商辦理工程專
案管理事項之必要者，得依「機關委託技術服務廠商評選及計費
辦法」相關規定，採「委託專案管理技術服務廠商」（簡稱「Ｐ
ＣＭ」，下稱專案管理人）方式組成。被告劉育東當時為交通大
學建築研究所所長，並擔任該校「大鵬廠ＳＯＣ改建決策小組」
副召集人，實際負責前述科管局委請交通大學代辦之事項，為刑
法第十條第二項第一款後段「其他依法令從事於公共事務，而具
有法定職務權限」之公務員。被告於同期間另計劃由交通大學自
行募款在該校興建「交通大學建築館／美術館」，聘請日本國籍
建築師安藤忠雄設計，並委由仲觀聯合建築師事務所（下稱仲觀
事務所）協助安藤忠雄有關設計、法規諮詢、審查及請領執照等
工作，服務費約新台幣（下同）二百餘萬元。因被告無法籌款支
應仲觀事務所協助設計「交通大學建築館／美術館」之費用，遂
邀請該事務所參加「矽導竹科研發中心建築更新工程委託技術服
務（專案管理）」採購案之投標；約定若該事務所得標時，則以
上述專案管理契約之部分管理費扣抵協助設計「交通大學建築館
／美術館」之服務費。嗣仲觀事務所標得上述採購案後，於九十
二年八月二十八日與交通大學訂立「矽導竹科研發中心建築更新
工程委託技術服務（專案管理）契約」，以陳振國建築師為專案
經理，管理費為六百九十四萬八千元。被告旋於同年十月七日將
「矽導竹科研發中心建築更新工程」（下稱「矽導竹科工程」或
「系爭工程」）以統包方式辦理招標，嗣由大協進營造廠股份有
限公司、陵群國際室內裝修股份有限公司、新企電子工程股份有
限公司（以上三家公司簡稱年豐集團）及殷瑋建築師共同得標。
雙方於同年十一月十四日簽訂「國立交通大學矽導竹科研發中心
建築更新工程」，總工程款為二億六千七百二十三萬元。其後被
告又於同年月二十八日辦理「矽導竹科研發中心建築更新工程委
託技術服務（施工監造）」公開招標，由源鼎土木結構技師事務
所得標，契約金額為八百萬元。被告為圖使系爭工程專案管理人
仲觀事務所不必實際履行「矽導竹科工程技術服務契約」所訂專
案管理人之勞務而能獲得管理費之不法利益，以抵償該事務所協
助設計「交通大學建築館／美術館」之服務費二百餘萬元，故於
系爭工程採購案，均未使仲觀事務所實質參與管理事宜，卻先後
於九十三年二月十九日及同年五月三十一日，使不知情之會計人
員曾雯姬分別製作內容為「專案管理人業已完成第一期工程發包
及簽約事宜」，及「已完成第一期工程設計審查及相關事宜」之
不實簽呈，並在交通大學支出憑證黏存單「點驗或證明」欄蓋章
，表示驗收合格，向交通大學申請核准撥款合計二百五十萬一千
二百八十元。嗣被告因系爭工程請款程序遭教育部及主計單位發
現有異，而於九十三年八月間離職後，仲觀事務所始開始實質履
行系爭工程之專案管理事宜；然本件工程已支付年豐集團第一期
至第六期工程款合計二億五千八百零一萬四千六百八十三元，使
年豐集團得免於實質審查而取得上述工程款，造成國家公共工程
在管理監督上之重大損害等情，因認被告涉犯貪污治罪條例第六
條第一項第四款圖利，及刑法第二百十六條、第二百十三條行使
登載不實公文書罪嫌。然經審理結果，認為不能證明被告犯罪，
因而撤銷第一審科刑之判決，改判被告無罪；固非無見。
惟查：證據雖已調查，但若有其他重要證據或疑點未予調查釐清
，致事實未臻明瞭者，即與未經調查無異，如遽行判決，仍難謂
無應於審判期日調查之證據而未予調查之違法。本件起訴意旨指
被告圖將其委託仲觀事務所協助設計「交通大學建築館／美術館
」之服務費二百餘萬元，由該事務所從其標得之「矽導竹科工程
委託技術服務」管理費內抵銷，故僅使仲觀事務所在表面上擔任
系爭工程技術服務之專案管理人，並在形式上出席系爭工程設計
、發包、預算追加審查等相關會議，及在相關會議紀錄及文件上
簽名或發函，而未使該事務所實質履行系爭工程採購案之發包、
設計及管理等事宜，致年豐集團得免於實質審查而取得系爭工程
第一期至第六期工程款合計二億五千八百零一萬四千六百八十三
元等情；並舉證人即仲觀事務所建築師陳振國、林同華於法務部
調查局新竹市調查站（下稱新竹市調查站）調查時之證述，作為
主要證據。原判決雖依據證人即交通大學建築研究所研究生施勝
誠於偵審中之證詞，暨仲觀事務所人員已在系爭工程相關發包、
設計會議紀錄及審查文件上簽名及發函，認為仲觀事務所對於系
爭工程之發包、設計已為實質之審查管理，而為有利於被告之認
定。復以陳振國雖於新竹市調查站證稱：當初審核矽導竹科工程
時，也認為工期太短，不可能完工，但被告表示系爭工程完全由
交通大學建築研究所主導，保證可以如期完工，並且可以將系爭
工程專案管理費償還積欠仲觀事務所協助設計「交通大學美術館
／建築館」之服務費，經林洲民同意，仲觀事務所就以招標文件
公告金額七百五十萬元來投標，嗣由伊代表仲觀事務所與交通大
學議價，最後同意以底價六百九十四萬八千元承包等語。惟其嗣
於偵查及審理中已改稱：伊與林洲民在仲觀事務所內聊天，林洲
民開玩笑說可能是要補給仲觀事務所協助設計「交通大學建築館
／美術館」的費用等語，認陳振國在新竹市調查站調查時所述，
係聽聞自林洲民之玩笑話，自不足以採信。而林同華於新竹市調
查站調查時雖證稱：大約在仲觀事務所標得系爭工程專案管理標
案後，林洲民親口告知伊，系爭工程專案管理之部分管理費係用
來支付仲觀事務所協助設計「交通大學建築館／美術館」之服務
費，所以仲觀事務所不需要在系爭工程專案管理工作太多等語。
然其先則稱上情係林洲民親口告訴伊，嗣又改稱係伊在仲觀事務
所聽被告與林洲民談論時說的，認其所述消息來源不一，亦不足
憑採（見原判決第三十三頁第七行至倒數第五行）。然查，被告
如何圖使其委託仲觀事務所協助設計「交通大學建築館／美術館
」之服務費二百餘萬元，由該事務所從其得標承攬之「矽導竹科
工程委託技術服務」管理費內抵銷，故僅使仲觀事務所在形式上
擔任系爭工程技術服務採購案之專案管理人，而未使該事務所實
質負責系爭工程採購案之發包、設計及管理等事宜，迄教育部及
主計單位發現本件工程請款程序有異，致被告於九十三年八月間
離職後，仲觀事務所始開始實質履行專案管理人之事務等情，業
據證人陳振國、林同華於新竹市調查站調查時證述綦詳，原判決
亦於理由內詳載該二位證人陳述之內容（參見原判決第十七頁第
五行至第十九頁第三行，第二十二頁第二十行至第二十七頁第一
行）。至證人施勝誠雖於偵審中證稱：仲觀事務所有實質參與或
履行系爭工程專案管理人之事務等語，而為有利於被告之證述。
但其於案發當時僅係交通大學建築研究所研究生，並非該校「大
鵬廠ＳＯＣ改建決策小組」召集人或小組成員。原判決並未說明
施勝誠在系爭工程採購案所擔任之角色為何，暨其何以能知悉或
瞭解仲觀事務所有無實質履行系爭工程採購案相關管理事務及內
情，遽採其陳述而為有利於被告之認定，已嫌理由欠備。且施勝
誠當時為交通大學建築研究所研究生，被告係該研究所所長，二
人不僅有師生之誼，且具有學業上之利害關係，則施勝誠所為有
利於被告之證述，是否全然屬實而絕無偏袒或迴護被告之情，亦
非全無疑竇。又仲觀事務所人員雖有出席系爭工程設計、發包、
預算追加審查等相關會議，及在相關會議紀錄及審查文件上簽名
或發函。但據證人陳振國、林同華之證述，該事務所人員出席系
爭工程相關會議及簽署文件均係形式上配合而已，例如工程變更
設計決定後，交通大學建築研究所始將變更設計資料送至該事務
所以求追認，交通大學建築研究所人員張郁暄甚至傳真相關函稿
予仲觀事務所，要求該事務所人員依照其所提供之函稿格式及意
旨發函，實際上前述工程採購案均由交通大學建築研究所（即被
告）主導及決定，並未由仲觀事務所實質負管理人責任。故本件
爭議重點在於仲觀事務所在被告離職之前，究竟有無「實質」履
行系爭工程採購案之專案管理工作，而非該事務所人員在形式上
有無參加該工程相關會議及在會議紀錄暨相關文件上簽名。乃原
判決卻以仲觀事務所人員有參加系爭工程相關會議及在會議紀錄
暨有關文件上簽名，作為該事務所有實質履行系爭工程專案管理
工作之依據，其採證顯違論理法則。至陳振國嗣後雖改稱：伊與
林洲民在事務所聊天，林洲民開玩笑說可能是要補給仲觀事務所
協助設計「交通大學美術館／建築館」的費用等語，然此顯與其
在新竹市調查站所述內容迥異。且新竹市調查站係以系爭工程有
圖利之情弊，為澄清被告及相關人員之犯嫌，而對陳振國加以詢
問，則陳振國於調查時理應慎重並據實以告，以免使被告或其事
務所人員無辜遭受嫌疑，始合情理，豈有將林洲民聊天時之玩笑
話作為陳述事實之根據？是其嗣後翻異前供，究屬實情，抑迴護
被告或仲觀事務所之詞，亦非無探究餘地。原審對此疑點未詳加
究明釐清，遽以其嗣後翻異之詞，作為有利於被告之認定，尚嫌
調查未盡。再林同華雖證稱上情（即以仲觀事務所承辦系爭工程
採購案之部分專案管理費用扣抵協助設計「交通大學建築館／美
術館」之費用）係林洲民親口告訴伊，嗣又改稱係伊在仲觀事務
所聽被告與林洲民談論時說的等語，其所述上揭消息來源固未盡
一致。但關於被告要求仲觀事務所以系爭工程專案管理費用扣抵
該事務所協助設計「交通大學建築館／美術館」費用之主要事實
則完全相同；且縱林同華係在仲觀事務所聽林洲民與被告談論而
知悉上情，亦不能據此排除林洲民亦有親口告訴林同華之可能，
原審並未就此對林同華加以詰明釐清，僅以其所陳消息來源略有
出入，遽認其所述全屬不實，亦嫌速斷。究竟被告有無圖將其委
託仲觀事務所協助設計「交通大學建築館／美術館」之費用二百
餘萬元，由該事務所從其得標承攬之系爭工程委託技術服務管理
費內扣抵？仲觀事務所有無實質依照合約約定履行系爭工程採購
案之專案管理工作？抑應被告之要求僅在形式上擔任系爭工程技
術服務採購案之專案管理人？又教育部及主計單位事後何以發現
系爭工程請款程序有異？其發現過程及處理詳情如何？再被告為
何於九十三年八月間離職？與其處理系爭工程有無關聯？又陳振
國、林同華與被告似無怨隙，若仲觀事務所對於系爭工程確已實
質履行專案管理人義務，何以其等於新竹市調查站調查時不據實
陳明，卻一致捏稱該事務所僅在形式上擔任系爭工程之專案管理
人，而為不利於被告及仲觀事務所之證述，其原因何在？以上諸
多疑點均與本件實情之發現有關，影響於被告犯行之認定，原審
未對本件相關證人林洲民、陳振國、林同華、施勝誠、吳銘峻（
仲觀事務所人員）、張郁暄（交通大學建築研究所人員）等人就
上述疑點逐一詳加究詰釐清，並於理由內剖析論述明白，遽行判
決，依上述說明，洵有應於審判期日調查之證據而未予調查之違
法，難昭信服。檢察官上訴意旨指摘原判決不當，非無理由，應
認有撤銷原判決發回更審之原因。
據上論結，應依刑事訴訟法第三百九十七條、第四百零一條，判
決如主文。
中    華    民    國  九十九  年   十二   月   十六   日
                      最高法院刑事第七庭
                          審判長法官  洪  文  章  
                                法官  王  居  財  
                                法官  郭  毓  洲  
                                法官  黃  梅  月  
                                法官  沈  揚  仁  
本件正本證明與原本無異
                                      書  記  官  
中    華    民    國  九十九  年   十二   月   二十   日
                                                      Ｑ

司法院資訊處製作；財團法人民間司法改革基金會備份。
